臺灣臺南地方法院民事判決
110年度重家繼訴字第22號
原      告  黃肇文  
訴訟代理人  蔡文斌律師
            林亭宇律師
            林冠廷律師
            許依涵律師
被      告  黃愛桂  
            黃愛淳  
上  二  人
訴訟代理人  施承典律師
            李玲玲律師
被      告  黃博文  
上  三  人
訴訟代理人  李玲玲律師
上列當事人間請求移轉登記事件，本院於民國111年1月13日言詞
辯論終結，判決如下：
    主  文
原告之訴駁回。
訴訟費用由原告負擔。
    事實及理由
甲、程序方面：
    按訴狀送達後，原告不得將原訴變更或追加，但請求之基礎事實同一或不甚礙被告之防禦及訴訟之終結者，不在此限，民事訴訟法第255條第1項第1款、第7款定有明文。本件原告原起訴聲明「確認坐落臺南市東區東光段○○○地號（面積3501平方公尺，權利範圍10分之4），及同段○○○之5地號（面積99平方公尺，權利範圍10分之4）為原告所有。」、「被告就坐落於臺南市東區東光段○○○地號（面積3501平方公尺，權利範圍10分之4），及同段○○○之5地號、(面積99平方公尺，權利範圍10分之4）就其公同共有之權利（各4分之1），移轉登記予原告。」；後於民國110年10月12日具狀向本院變更為先位聲明「被告應將公同共有坐落臺南市東區東光段○○○地號土地 (面積3501平方公尺，權利範圍公同共有10分之4），及同段○○○之5地號土地(面積99平方公尺，權利範圍公同共有10分之4）所有權範圍均為10分之4移轉登記予原告。」、備位聲明「確認兩造公同共有坐落臺南市東區東光段○○○地號土地（面積3501平方公尺，權利範圍10分之4），及同段○○○之5地號土地（面積99平方公尺，權利範圍10分之4）為原告所有。」，核其請求之基礎事實同一，亦無礙於被告之防禦及訴訟之終結，且訴訟證據資料共通，揆諸前開說明，應予准許，合先敘明。
乙、實體方面：
一、原告主張：
（一）兩造為兄弟姊妹關係，兩造母親黃侯榭榴於104年11月8日
      去世，兩造父親黃金岱於105年8月16日去世，兩造父母留
      下之遺產分割事件目前由鈞院以110年度重家繼訴字第4號
      審理，因兩造對於遺產中之臺南市○區○○段000○000○0地號
      （以下稱系爭2筆地號土地）權利範圍10分之4是否為原告
      所有仍有爭議，原告遂對系爭2筆地號土地權利範圍10分
      之4聲請假扣押，原擬與遺產分割事件結束後就此部分再
      行起訴，然因於110年9月24日收受鈞院以110年度司聲字
      第5號裁定要求於7日内起訴，爰先提起本件訴訟。
（二）兩造母親黃侯榭榴曾於95年10月3日委請許永明律師立代
      筆遺囑，内容略為「因生前曾將坐落臺南市○○段000地號
      土地贈與兒子黃博文，曾將坐落臺南市○○區○○○段000○0○0
      00○0○000○0地號三筆土地贈與女兒黃愛桂、黃愛淳2人，
      本人為求財產分配之公平性，特將本人所有坐落臺南市○○
      段000地號土地之所有權，全部指定由兒子黃肇文一人單
      獨繼承……請全體繼承人於本人死亡後確實遵守，不得產生
      任何糾紛」，此遺囑經被告黃愛桂、黃愛淳、黃博文提出
      確認遺囑無效案件，由鈞院107年度重家繼訴字第11號判
      決確認遺囑無效，原告黃肇文上訴後，經臺灣高等法院臺
      南分院以108年度重家上第7號判決原判決廢棄，第一審之
      訴駁回。案件經被告黃愛桂上訴，目前由最高法院審理中
      。
（三）兩造之父母親為防止日後就臺南市○區○○段000地號土地發
      生爭議，旋即於立上揭代筆遺囑之翌日，由許永明律師擬
      妥一份同意書，内容略為「黃侯榭榴之繼承人黃博文巳受
      贈東光段538地號土地及其上建物，黃愛桂、黃愛淳二人
      已受贈臺南市○○區○○○段000○0○000○0○000○0地號等三筆土
      地，為求財產分配公平性，繼承人黃金岱、黃肇文、黃博
      文、黃愛桂、黃愛淳等人同意黃侯榭榴所遺留坐落臺南市
      ○○段000地號土地之所有權全部，由黃肇文一人單獨繼承
      。」，並由兩造父親黃金岱及被告黃愛淳、黃愛桂、黃博
      文4人親自簽名，由許永明律師擔任見證人及用印。
（四）嗣於97年1月間，兩造母親黃侯榭榴基於考慮到臺南市○區
      ○○段000地號土地，將來原告要繳的遺產稅很高，稅率最
      高達百分之50，且兩造父親黃金岱已同意將來全部由原告
      1人繼承該土地，在節稅的因素下，將該筆臺南市○區○○段
      000地號土地的權利範圍10之4，以夫妻贈與之方式移轉登
      記予兩造父親黃金岱。嗣於102年底，原告在該筆臺南市○
      區○○段000地號土地上設立賓鴻實業股份有限公司之後，
      兩造父親黃金岱與兩造就兩造母親交代事項，亦即兩造母
      親黃侯榭榴所分配之財產達成書面之協議，内容略為「⒈
      臺南市○○路0段000號是公厝，所有出外回來的人都可以住
      ，如有出售，賣掉淨額分四份，每人一份...⒉博鴻（游泳
      池、羽球館）由肇文負責經營...盈虧均由四人均分…⒊仁
      德（幼稚園及中正路9間出租樓房）租金收入、支出由愛
      桂管理...⒋賓鴻(東光段539、539之1、539之2及其他因分
      割增加地號）：由肇文自有資金設立，盈虧由肇文自行負
      責，各人無異議」，此份協議書之本意，是在確認公厝及
      兩造各自所獲得分配之財產權及管理權之歸屬，可證明該
      筆臺南市○區○○段000地號及其分割增加地號之土地，兩造
      父母親及兩造均合意歸原告1人所有。
（五）上開臺南市○區○○段000地號之土地，於105年1月18日又經
      地政機關逕為分割出臺南市○區○○段000○0地號。目前系爭
      2筆地號土地由兩造母親黃侯榭榴所保留之權利範圍10分
      之6，已由原告持遺囑辦妥繼承登記，另外系爭2筆地號土
      地權利範圍10分之4為兩造父親黃金岱名下，並由被告黃
      愛桂於106年1月24日辦妥繼承登記。依前揭之說明及兩造
      所立之「同意書」、「媽媽交待事項」，系爭2筆地號土
      地為兩造父母所遺留給原告所有，被告等有義務配合原告
      就系爭2筆地號土地父母親所遺留之土地移轉登記予原告
      。
（六）因兩造母親黃金岱所遺系爭2筆地號土地權利範圍10分之4
      已同意移轉給原告，然兩造父親黃金岱尚未移轉前即已逝
      世，是兩造共同繼承系爭2筆地號土地，原告為此先位請
      求被告等人將系爭2筆地號土地移轉給原告，倘法院認定
      本件尚未遺產分割而原告仍不得請求先位聲明，因兩造對
      於系爭2筆地號土地是否為原告所有仍有爭執，故備位聲
      明請求法院確認系爭2筆地號土地是否為原告所有。
（七）對被告答辯所為之陳述：
　　⒈被告雖主張系爭2筆地號土地應有部分10分之4，係屬於兩
      造父親黃金岱之個人財產等語，惟兩造父親黃金岱與兩造
      簽立同意書之時間為95年10月4日，兩造母親黃侯榭榴名
      下之臺南市○區○○段000地號土地應有部分10分之4，移轉
      給兩造父親黃金岱之時間為97年1月22日，可證兩造父親
      黃金岱與兩造母親黃侯榭榴，係因為兩造父親黃金岱已有
      簽屬同意書，兩造母親黃侯榭榴才將臺南市○區○○段000地
      號應有部分10分之4移轉給兩造父親黃金岱，是可證因兩
      造父親黃金岱已同意將臺南市○區○○段000地號全部由原告
      1人單獨繼承，兩造母親黃侯榭榴係為了降低遺產稅，才
      先移轉臺南市○區○○段000地號之應有部分10分之4給兩造
      父親黃金岱。
　　⒉被告另提出兩造父親黃金岱所寫之「處理不動產交代文」
      ，此文件為被告於110年9月6日於另案分割遺產事件時第
      一次所提之文件，然被告於106年即對原告提告偽造文書
      ，又於107年3月23日提出遺囑無效之訴訟，均未見被告有
      提出兩造父親黃金岱所書立之「處理不動產交代文」，是
      該文件之真實性已有疑義，況且從被告所提之交代文，兩
      造父親之「黃金岱」是橫書，然其簽名竟是直書，不免讓
      人有該簽名是簽立其他文件之疑慮，又根據謄本記載贈與
      原因發生日期為97年1月22日「處理不動產交代文」，卻
      記載「立書文黃金岱在民國97年2月21日正式由妻黃侯榭
      榴...」，是原告否認該「處理不動產交代文」為兩造父
      親黃金岱所書寫留下。
二、被告方面：
（一）被告黃愛桂、黃愛淳委任訴訟代理人施承典律師答辯略以
      ：
　　⒈原告提出之代筆遺囑及同意書，被告均否認其真正，被告
      業於另案提起確認遺囑無效之訴，一審勝訴，二審敗訴，
      現繫屬最高法院。姑先不論同意書之真偽，臺南市○區○○
      段000號土地於同意書簽立日期95年10月4日之時，所有權
      全部均在兩造母親黃侯榭榴名下，同意書之内容係「同意
      黃侯榭榴所遺留坐落臺南市○○段000地號土地之所有權全
      部由黃肇文1人單獨繼承」，然同意書簽立時間後約1年半
      ，97年2月21日兩造母親黃侯榭榴將臺南市○區○○段000號
      土地應有部分10分之4即贈與兩造父親黃金岱，該應有部
      分10分之4已係屬兩造父親黃金岱之個人財產，且亦顯示
      兩造父母即黃金岱、黃侯榭榴夫妻2人對財產之分配有不
      同之考量，縱被告3人及兩造父親黃金岱曾以系爭同意書
      同意原告單獨繼承兩造母親黃侯榭榴之財產，但當財產變
      更為兩造父親黃金岱之財產後，並不等同亦同意由原告1
      人繼承兩造父親黃金岱之財產，或同意兩造父親黃金岱的
      財產應歸原告所有，原告主張依同意書，被告等人應負將
      繼承自兩造父親黃金岱之臺南市○區○○段000號土地及其分
      割出之臺南市○區○○段000○0號土地應有部10分之4移轉登
      記予原告之義務，應難有理。
　　⒉原告又主張「媽媽交待事項」之内容，可證明臺南市○○區0
      00號土地及其分割增加地號之土地，父母親及兩造均合意
      歸原告1人所有。然觀之「媽媽交待事項」，僅有第4點之
      内容記載賓鴻由原告自有資金設立，盈虧由原告自行負責
      ，並無隻字片語提及臺南市○區○○段000地號及其分割增加
      地號之土地歸原告1人所有之記載，「賓鴻」兩字之後括
      弧（東光段539、539之1、539之2及其他因分割增加地號
      ），該些土地上係賓鴻經營之網球場，係在補充說明賓鴻
      於臺南市東區東光段539、539之1、539之2及其他因分割
      增加地號土地上經營之網球場盈虧由原告自負，與所有權
      歸屬並無關聯，故「媽媽交待事項」實難據為認定父母親
      及兩造均合意臺南市○區○○段000號及其分割增加地號之土
      地歸原告1人所有之結論。
　　⒊兩造母親黃侯榭榴於97年間將臺南市○區○○段000號土地應
      有部分10分之4贈與兩造父親黃金岱，兩造父親黃金岱受
      贈後，隨即於97年2月25日寫下「處理不動產交代文」，
      表示臺南市○區○○段000地號自己與兩造母親黃侯榭榴之土
      地，均由4名子女平均繼承，顯然兩造父母黃金岱、黃侯
      榭榴夫婦係希望財產由子女均分繼承，並無原告所述父母
      要將臺南市○區○○段000號土地及分割出之臺南市○區○○段0
      00○0號土地遺留給伊之情，更無原告所述兩造父親黃金岱
      在過逝前已同意移轉系爭2筆地號土地給原告之事。
　　⒋稽之同意書之内容，係兩造母親黃侯榭榴之全體繼承人約
      定兩造母親黃侯榭榴之財產，由原告1人繼承，文義上係
      預為遺產分割之協議，參酌我國崇尚孝道之倫理傳統，在
      被繼承人尚生存時，預為協議分割其將來之遺產，應有違
      善良風俗而無效，故系爭2筆地號土地應有部10分之4，係
      兩造繼承自兩造父親黃金岱之遺產，原告主張依同意書及
      媽媽交待事項，被告應移轉登記予伊，均屬無據，應難有
      理。
（二）被告黃愛桂、黃愛淳、黃博文委任訴訟代理人李玲玲律師
      答辯略以：
　  ⒈原告確認所有權部分，因我國不動產物權係採登記主義，
      依土地法第43條、民法第758條之規定，原告訴請確認所
      有權，與不動產登記資料不符，原告並未取得單獨所有權
      ，不能確認系爭土地應有部份為其單獨所有。且本件原告
      係聲請假處分而非起訴狀所指之假扣押，另被告亦否認兩
      造母親黃侯榭榴代筆遺囑及同意書之真正，況該代筆遺囑
      欠缺法定生效要件，因在確認遺囑訴訟中，原告有利證人
      之證詞事實上漏洞百出，該代筆遺囑不具備法定生效要件
      ，且該遺囑是否具備法定代筆遺囑生效要件，現由該案審
      認中。再者，縱使兩造母親黃侯榭榴代筆遺囑真實且有效
      ，然遺囑係於95年10月3日製作，立遺囑人既於距離立遺
      囑1年多後之97年1月22日，重新決意將土地贈與過戶給兩
      造父親黃金岱，使兩造父親黃金岱取得所有權，而無任何
      保留，其後行為即已取代前遺囑內容，系爭應有部分所有
      權已非兩造母親黃侯榭榴所有，非屬兩造母親黃侯榭榴之
      遺產，故系爭2筆地號土地亦非該等文件所所載標的範圍
      。
　  ⒉而本件原告亦無從依同意書訴請移轉登記，因原告所提出
      之同意書非真正，被告黃愛桂、黃愛淳於偽造文書刑案偵
      查庭及前案事實審期間即一再爭執沒有簽過同意書或見過
      上載內容，且退一步主張，縱其等簽名為真，從同意書與
      簽名位置相距空白太多以觀，應係事後偽造內容。但另案
      並未曾就同意書正本進行形式真正之鑑定，且該案證人並
      未親眼見證該文書簽名人之親自簽名與同意等過程，原告
      就同意書形式與內容真正均未盡舉證責任。況原告所指同
      意書上載日期也是95年10月4日，而兩造母親黃侯榭榴既
      已於97年1月決定將10分之4贈與給兩造父親黃金岱，則系
      爭標的物已非兩造母親黃侯榭榴所遺留，即非屬同意書所
      載「黃侯榭榴所遺留坐落臺南市○區○○段000號土地所有權
      全部」之標的物範圍，原告自無從依同意書訴請移轉。
　  ⒊又原告之主張與所有權人黃金岱生前所遺文書不符，且兩
      造父親黃金岱遺物中留有一張其在受贈系爭土地應有部分
      後的97年2月25日所寫「處理不動產交代文」，文中提及
      伊與母親都希望臺南市○區○○段000號土地及兩人的土地由
      4名子女平均繼承，足證非如原告所主張之父母都決定其
      等所有之臺南市○區○○段000號土地均由其1人單獨繼承。
　  ⒋至原告所提出之「媽媽交代的事」，並無系爭2筆地號土地
      歸屬相關記載，實際上當時即102年只有口頭共識，被告
      印象中並沒有在打字的書面上簽名，且該文書內容隻字未
      提到臺南市○區○○段000號土地應如何分配的問題，只有關
      於賓鴻公司坐落在那些地號上及賓鴻公司是由原告自有資
      金設立、盈虧由原告自己負責等語，並無被告等人同意由
      原告取得該臺南市○區○○段000號土地之意。且從兩造父親
      黃金岱97年1月取得系爭2筆地號土地後直到其死亡即105
      年10月24日時止，期間更已相距8年多，倘父母有給原告1
      人所有之意，則在贈與兩造父親黃金岱之後，理應會由兩
      造父親黃金岱寫1份遺囑指定歸原告1人單獨繼承。但長達
      8年多，兩造父親黃金岱均未立遺囑，反而留有表示希望
      繼承人平均繼承之文書。自此亦可佐證，取得系爭2筆地
      號土地應有部分所有權的兩造父親黃金岱，並無將系爭遺
      產留給原告1人之意。
　  ⒌綜上，系爭2筆地號土地為兩造父親黃金岱遺產，且兩造黃
      金岱取得系爭2筆地號土地後未曾立遺囑指定分歸原告1人
      所有，自應由全體繼承人共同繼承，原告無權訴請確認單
      獨所有權或移轉登記。
三、得心證之理由： 
（一）原告主張兩造之父母為黃金岱、黃侯榭榴，雙方為其等之繼承人，臺南市東區東光段539地號（後於105年1月18日分割出臺南市東區東光段539之5地號土地）原全部為兩造母親黃侯榭榴所有，嗣於97年間兩造母親黃侯榭榴將其中應有部分10分之4移轉登記予兩造父親黃金岱所有，系爭2筆地號土地應有部分10分之4於兩造父親黃金岱死後，目前登記為兩造公同共有等情，有土地登記謄本及異動索引表等在卷為證，且為被告等所不爭執，此部分事實堪予認定。
（二）按當事人主張有利於己之事實者，就其事實有舉證之責任
      ，民事訴訟法第277條定有明文；又民事訴訟如係由原告
      主張權利者，應先由原告負舉證之責，若原告先不能舉證
      ，以證實自己主張之事實為真實，則被告就其抗辯事實即
      令不能舉證，或其所舉證據尚有疵累，亦應駁回原告之請
      求。本件原告雖主張依其所提出之「同意書」以及「媽媽
      交代事項」等文件，先位請求被告應將公同共有之系爭2
      筆地號土地權利範圍10分之4移轉登記予原告；備位請求
      確認兩造公同共有系爭2筆地號土地權利範圍10分之4為原
      告所有等語；然被告等則以前詞置辯，查：
  　⒈稽之上開原告所提出之95年10月4日所立之「同意書」內容，既係記載兩造父親黃金岱及被告3人同意兩造母親黃侯榭榴所遺留坐落臺南市東區東光段539地號土地之所有權全部由原告1人單獨繼承，而原告主張之系爭2筆地號土地應有部分10分之4，既於兩造父母黃金岱、黃侯榭榴生前，已由兩造母親黃侯榭榴以夫妻贈與之原因移轉登記予兩造父親黃金岱所有，故系爭2筆地號土地應有部分10分之4，即屬兩造父親黃金岱所留之遺產，非屬兩造母親黃侯榭榴之遺產範圍，是原告主張依上開「同意書」之內容，請求將系爭2筆地號土地權利範圍10分之4移轉登記予原告及請求確認兩造公同共有系爭2筆地號土地權利範圍10分之4為原告所有，即屬無據。
  　⒉再者，依原告所提出之「媽媽交代事項」文件，其內容亦
      未見兩造或兩造父親黃金岱就系爭2筆地號土地應有部分1
      0分之4應歸由原告所有之內容，故原告主張依該「媽媽交
      代事項」之文件，請求將系爭2筆地號土地權利範圍10分
      之4移轉登記予原告及請求確認兩造公同共有系爭2筆地號
      土地權利範圍10分之4為原告所有，於法亦有未合。
（三）綜據上述，本件原告依其所提出之「同意書」以及「媽媽
      交代事項」等文件，請求將系爭2筆地號土地權利範圍10
      分之4移轉登記予原告及請求確認兩造公同共有系爭2筆地
      號土地權利範圍10分之4為原告所有，為無理由，應予駁
      回。
四、兩造其餘之攻擊或防禦方法及未經援用之證據，經本院斟酌
    後，認為均不足以影響本判決之結果，自無逐一詳予論駁之
    必要，併此敘明。
丙、結論：原告之訴為無理由，依民事訴訟法第78條，判決如主
    文。
中　　華　　民　　國　　111 　年　　1 　　月　　27　　日
                      家事法庭  法  官　楊佳祥
以上正本係照原本作成。
如對本判決上訴，須於判決送達後20日之不變期間內，向本院提
出上訴狀。如委任律師提起上訴者，應一併繳納上訴審裁判費。
中　　華　　民　　國　　111 　年　　1 　　月　　27　　日
                                書記官　許哲萍